臺灣高等法院民事判決
109年度上字第1469號
上  訴  人  彭瑞玲  
訴訟代理人  方浩鍵律師  
複代理人    劉振珷律師                    
被上訴人    彭瑞華  
訴訟代理人  張曼隆律師
上列當事人間請求塗銷預告登記事件，上訴人對於中華民國109
年9月10日臺灣新北地方法院第一審判決（109年度訴字第1272號
）提起上訴，被上訴人並為訴之追加，本院於110年5月11日言詞
辯論終結，判決如下：
    主      文
原判決廢棄。
被上訴人於第一審之訴駁回。
上訴人應協同被上訴人辦理原判決附表所示之不動產所有權應有
部分（附表編號1 、2部分各為三十二分之一、附表編號3部分 
為八分之一 ）移轉登記予上訴人後，將上開不動產於新北市中
和地政事務所103北中地登字第3130號預告登記（即預告登記請
求權人：彭瑞玲〈上開土地之權利範圍各十六分之一、上開建物
四分之一〉，請求權事項：本筆土地建物在未辦妥所有權移轉登
記予請求權人前，不得移轉及設定予他人，義務人：彭瑞華，限
制範圍：上開土地各十六分之一、上開建物四分之一）予以塗銷
。
其餘追加之訴駁回。
第一、二審(含追加之訴)訴訟費用由被上訴人負擔。
    事實及理由
壹、程序部分
    按訴狀送達後，原告不得將原訴變更或追加他訴，但請求之
    基礎事實同一者，不在此限，民事訴訟法第255條第1項第2
    款定有明文。而所謂「請求之基礎事實同一」，係指變更或
    追加之訴與原訴之主要爭點有其共同性，各請求利益之主張
    在社會生活上可認為同一或關連，而就原請求之訴訟及證據
    資料，於審理繼續進行在相當程度範圍內具有同一性或一體
    性，得期待於後請求之審理予以利用，俾先後兩請求在同一
    程序得加以解決，避免重複審理，進而為統一解決紛爭者，
    即屬之（最高法院95年度台上字第1573號裁判意旨參照）。
    查被上訴人原起訴依民法第767條第1項中段、第264條規定
    及類推適用民法第541條第2項規定，請求上訴人應於被上訴
    人將原判決附表（下稱附表）所示之不動產（下稱系爭不動
    產）所有權應有部分（附表編號1 、2部分各為1/32、附表
    編號3部分為1/8 ，下稱系爭應有部分）移轉登記(下稱系爭
    應有部分移轉登記)予上訴人之同時，將系爭不動產於新北
    市中和地政事務所103北中地登字第3130號預告登記（即預
    告登記請求權人：彭瑞玲〈上開土地之權利範圍各1/16、上
    開建物1/4〉，請求權事項：本筆土地建物在未辦妥所有權移
    轉登記予請求權人前，不得移轉及設定予他人，義務人：彭
    瑞華，限制範圍：上開土地各1/16、上開建物1/4，下稱系
    爭預告登記)予以塗銷。嗣於民國110年5月5日，依民法第76
    7條第1項中段、第264條規定、類推適用民法第541條第2項
    規定及兩造間口頭協議(擇一請求)，追加第一備位聲明：上
    訴人應協同被上訴人辦理系爭應有部分移轉登記予上訴人同
    時，將系爭預告登記予以塗銷。第二備位聲明：上訴人應協
    同被上訴人辦理系爭應有部分移轉登記予上訴人後，即將系
    爭預告登記予以塗銷，經核均係本於兩造間系爭應有部分移
    轉登記之同一基礎事實，且證據資料具共通性與關聯性，在
    審理時得加以利用，依前開說明，應予准許。
貳、實體部分　　　
一、被上訴人主張：兩造父親彭海新於96年間死亡，其所留系爭
    不動產所有權經全體繼承人協議分割由兩造母親鍾百合妹及
    彭義然取得權利範圍各1/2。嗣鍾百合妹於101年間死亡，兩
    造與彭義然、胞妹彭瑞萍等全體繼承人協議鍾百合妹就系爭
    不動產之1/2產權由伊繼承（下稱系爭遺產分割協議），上
    訴人及彭瑞萍均表示拋棄繼承系爭不動產。詎上訴人反悔要
    求伊書立承諾書（下稱系爭承諾書），將系爭應有部分借名
    或信託登記於伊名下（下稱系爭借名或信託契約），並為系
    爭預告登記。伊等繼承人因不堪系爭不動產老舊，欲協商出
    售，經伊多次請求上訴人配合辦理塗銷系爭預告登記，上訴
    人仍置之不理。爰依民法第767條第1項中段、第264條規定
    及類推適用民法第541條第2項規定，求為命上訴人應於被上
    訴人將系爭應有部分移轉登記予上訴人之同時，將系爭預告
    登記予以塗銷（原審為上訴人敗訴之判決，上訴人不服，提
    起上訴）。答辯聲明：上訴駁回。如認上開請求無理由，則
    追加依上開規定及兩造間口頭協議(擇一請求)，第一備位聲
    明：上訴人應協同被上訴人辦理系爭應有部分移轉登記予上
    訴人同時，將系爭預告登記予以塗銷；第二備位聲明：上訴
    人應協同被上訴人辦理系爭應有部分移轉登記予上訴人後，
    即將系爭預告登記予以塗銷。
二、上訴人則以：系爭承諾書係被上訴人將已繼承取得系爭不動
    產應有部分贈與伊之行為，此與系爭遺產分割協議係對於鍾
    百合妹遺產之協議分割不同，無礙伊就系爭預告登記所保全
    之所有權移轉登記請求權存在。依系爭承諾書第1條約定，
    變賣系爭不動產須得伊、彭義然、彭瑞萍等3人之同意，伊
    未同意變賣系爭不動產，被上訴人自不得終止系爭借名契約
    ，請求伊履行系爭應有部分移轉登記。又系爭借名契約與塗
    銷系爭預告登記間，非屬雙務契約之對待給付關係，自無同
    時履行抗辯之適用，亦不得請求伊塗銷系爭預告登記。況系
    爭預告登記所保全之內容既屬實在，並無「不法妨害被上訴
    人之所有權」，亦不影響被上訴人處分其實際應有部分等語
    ，資為抗辯。上訴聲明：㈠原判決廢棄。㈡被上訴人第一審之
    訴駁回。答辯聲明：追加之訴駁回。
三、兩造父親彭海新、母親鍾百合妹，除育有兩造外，尚有女彭
    瑞萍、子彭義然；彭海新於96年1月20日逝世後，其繼承人
    有鍾百合妹、彭義然、彭瑞萍及兩造，協議分割彭海新所留
    系爭不動產，由鍾百合妹、彭義然各取得1/2之權利範圍；
    嗣鍾百合妹於101年9月11日逝世，其全體繼承人即兩造、彭
    義然、彭瑞萍協議由被上訴人繼承取得鍾百合妹上開系爭不
    動產之應有部分，上訴人及彭瑞萍、彭義然均拋棄繼承，上
    開分割繼承均已辦妥登記等情，為兩造所不爭執（見本院卷
    第92、93頁），並有戶籍謄本、繼承系統表、土地登記申請
    書暨所附資料、系爭不動產所有權狀及遺產明細分配表附卷
    可稽（見原審108年度訴字第3443號〈下稱第3443號〉限閱卷
    第5至45頁、第47至83頁、原審卷第102-3頁）。被上訴人主
    張因上訴人反悔，伊書立系爭承諾書同意移轉系爭應有部分
    予上訴人，則上訴人應於（或協同）被上訴人將系爭應有部
    分移轉登記予上訴人之同時或之後，將系爭預告登記予以塗
    銷等語，為上訴人所否認，並以前揭情詞置辯。經查:
　㈠按民法第264條第1項所謂契約互負債務，係指當事人雙方互
    負對待給付之雙務契約。查鍾百合妹所有系爭不動產應有部
    分，經兩造及彭義然、彭瑞萍協議由被上訴人繼承取得，已
    如前述。嗣兩造於102年10月1日簽立系爭承諾書後之某日口
    頭協議，被上訴人應移轉系爭應有部分予上訴人，系爭預告
    登記係為確保上訴人取得系爭應有部分乙節，為兩造所不爭
    執(見本院卷第148、171、197頁)，足見系爭預告登記應於
    被上訴人移轉系爭應有部分予上訴人後，始得塗銷，且上訴
    人依約可無償取得系爭應有部分，兩者間不存在對待給付關
    係，自無同時履行抗辯之適用。被上訴人主張終止系爭借名
    或信託契約，先位及第一備位請求上訴人應於或協同其移轉
    系爭應有部分予上訴人之「同時」，將系爭預告登記予以塗
    銷，自屬無據。
　㈡次按清償期，除法律另有規定或契約另有訂定，或得依債之
    性質或其他情形決定者外，債權人得隨時請求清償，債務人
    亦得隨時為清償，民法第315條定有明文。又土地登記，除
    本規則另有規定外，應由權利人及義務人會同申請之。預告
    登記之塗銷，應提出原預告登記請求權人之同意書。前項請
    求權人除符合第41條第2款、第4款至第8款及第10款規定之
    情形者外，應親自到場，並依第40條規定程序辦理。預告登
    記之請求權為保全土地權利移轉者，請求權人會同申辦權利
    移轉登記時，於登記申請書備註欄記明併同辦理塗銷預告登
    記者，免依前2項規定辦理，土地登記規則第26條、第146條
    分別定有明文。查被上訴人自承兩造未約定何時移轉系爭應
    有部分(見本院卷第172頁)，依前說明，債務人即被上訴人
    亦得隨時請求上訴人協同辦理系爭應有部分移轉登記。被上
    訴人已於108年11月20日函催上訴人協同辦理登記，經上訴
    人於同年月25日收受(見原審第3443號卷第37、39、99頁之
    律師函及回執)，上訴人迄仍拒絕，依上說明，被上訴人自
    得請求上訴人協同辦理移轉登記。上訴人抗辯被上訴人不得
    訴請上訴人協同辦理系爭應有部分移轉登記予上訴人云云，
    要非可採。
　㈢再按所有人對於妨害其所有權者，得請求除去之，民法第767
    條第1項中段定有明文。土地法第79條之1第1、2項規定，聲
    請保全下列請求權之預告登記，應由請求權人檢附登記名義
    人之同意書為之：「一、關於土地權利移轉或使其消滅之請
    求權；二、土地權利內容或次序變更之請求權；三、附條件
    或期限之請求權。」前項預告登記未塗銷前，登記名義人就
    其土地所為之處分，對於所登記之請求權有妨礙者無效。是
    預告登記係對於他人之土地權利，為保全其請求權而預先所
    為之登記，為限制登記之一，亦屬保全登記，其目的在於限
    制土地登記名義人對其土地有妨害保全之請求權之處分。預
    告登記旨既在保全債權請求權之行使，如該債權請求權並不
    存在時，該預告登記亦無依據，應予塗銷。申言之，預告登
    記係以保全對不動產物權變動之債權請求權為對象，並非以
    保全不動產物權本身之得喪變更為對象。又預告登記具有從
    屬性，與被保全之債權請求權同其命運，例如基於買賣契約
    而對不動產所有權移轉請求為預告登記時，若買賣契約無效
    、撤銷或契約解除，致債權請求權不發生或失其效力時，預
    告登記亦失其所據，而應予以塗銷（最高法院100年度台上
    字第608號判決意旨參照）。查被上訴人於103年1月3日書立
    預告登記同意書即「土地：新北市○○區○○段000地號、權利
    範圍為1/8（彭瑞玲、彭瑞萍各請求1/16，註：漏載『457-1』
    地號），建物：新北市○○區○○段0000○號、權利範圍：1/2（
    彭瑞玲、彭瑞萍各請求1/4）。茲為保全請求權人彭瑞玲、
    彭瑞萍於前開不動產之所有權移轉之請求權，彭瑞華同意辦
    理預告登記予彭瑞玲、彭瑞萍。」，嗣於同年1月6日由兩造
    委由洪勇偉持上開預告登記同意書向新北市中和地政事務所
    辦理系爭預告登記，有土地登記申請書暨所附資料附卷可稽
    （見原審第3443號限閱卷第85至99頁）。證人彭瑞萍證稱：
    上訴人將相關文件交給伊委託代書辦理系爭預告登記，伊跟
    代書說伊等對被上訴人繼承取得系爭不動產應有部分，各有
     1/ 4權利等語（見原審卷第82至90頁）；證人即代書洪勇
    偉證稱：系爭預告登記是受彭瑞萍委託辦理，她說辦理預告
    登記後被上訴人如果要出售或處分房屋會讓彭瑞萍及上訴人
    知道，因為他們私下已經有分配權利，文件是伊準備擬好，
    他們寄去香港給被上訴人簽名，資料是彭瑞萍交給伊，伊辦
    理好後將資料交給彭瑞萍，請彭瑞萍轉交給上訴人；預告登
    記的權利範圍他們說各1/4 權利，伊印象中應該是登記1/4 
    ，伊不記得為何登記成1/16；彭瑞萍有提到要過戶，但認為
    沒有必要過戶，因會有稅金即契稅、增值稅還有代書費等，
    產權處分後在分現金就好，辦理預告登記比較符合他們的需
    要，可以分錢，且因已依系爭遺產分割協議辦理繼承登記給
    被上訴人，無法再改成繼承登記等語（見原審卷第92至96頁
    ），可知系爭預告登記，本欲保全上訴人請求被上訴人移轉
    登記系爭應有部分之債權，在被上訴人移轉登記系爭應有部
    分後，目的已達，自生妨害被上訴人就系爭不動產所有權應
    有部分之權利行使。是被上訴人依民法第767 條第1 項中段
    規定，請求上訴人協同辦理系爭應有部分移轉登記予上訴人
    後，上訴人應塗銷系爭預告登記，即屬有據。
  ㈣至上訴人抗辯：被上訴人應受系爭承諾書第1條「未經協商」
    約款之拘束，未經協商前，不得請求移轉登記系爭應有部分
    云云。惟系爭承諾書第1條約定：「未經協商，任何繼承人
    均不得變賣及改建新北市○○區○○路00巷0號1樓房地」（見原
    審第3443號卷第29頁），係指有關變賣系爭不動產時應經兩
    造及彭義然、彭瑞萍間之協商，與兩造間就系爭預告登記係
    為擔保被上訴人移轉系爭應有部分予上訴人，係屬二事，亦
    非被上訴人請求上訴人協同辦理系爭應有部分移轉登記之限
    制，是上訴人此部分抗辯，並不可採。　
四、綜上所述，被上訴人先位依民法第767條第1項中段、第264
    條規定及類推適用民法第541條第2項規定，請求上訴人應於
    被上訴人將系爭應有部分移轉登記予上訴人之同時，將系爭
    預告登記予以塗銷，不應准許。原審為上訴人敗訴之判決，
    尚有未洽。上訴意旨指摘原判決不當，求予廢棄改判，為有
    理由。爰由本院予以廢棄改判，如主文第2項所示。又被上
    訴人本於民法第767條第1項中段及兩造協議，請求上訴人應
    協同被上訴人辦理系爭應有部分移轉登記予上訴人後，塗銷
    系爭預告登記，為有理由，應予准許。至被上訴人其餘追加
    之訴（即第一備位）請求上訴人應協同被上訴人辦理系爭應
    有部分移轉登記予上訴人同時，將系爭預告登記予以塗銷，
    為無理由，應予駁回。
五、本件事證已明確，兩造其餘主張於判決結果不生影響，爰不
    一一論述，附此敘明。
六、據上論結，本件上訴為有理由，追加之訴一部有理由、一部
    無理由。爰判決如主文。    
中　　華　　民　　國　　110 　年　　5 　　月　　31　　日
                  民事第七庭
                      審判長法  官  李昆霖
                            法  官  譚德周
                            法  官  王育珍
正本係照原本作成。
如不服本判決，應於收受送達後20日內向本院提出上訴書狀，其
未表明上訴理由者，應於提出上訴後20日內向本院補提理由書狀
（均須按他造當事人之人數附繕本）上訴時應提出委任律師或具
有律師資格之人之委任狀；委任有律師資格者，另應附具律師資
格證書及釋明委任人與受任人有民事訴訟法第466 條之1第1項但
書或第2項所定關係之釋明文書影本。如委任律師提起上訴者，
應一併繳納上訴審裁判費。
中　　華　　民　　國　　110 　年　　5 　　月　　31　　日
　　　　
                            書記官  簡曉君